臺灣高等法院民事判決
110年度家上字第151號
上  訴  人  楊松樹  
訴訟代理人  許美麗律師
複  代理人  蔡麗雯律師
訴訟代理人  王銘勇律師
            古旻書律師
被  上訴人  劉玟孚
訴訟代理人  張玉琳律師
上列當事人間請求確認收養關係不存在事件，上訴人對於中華民
國110年5月7日臺灣新竹地方法院第一審判決（110年度親字第5
號、110年度養聲字第2號），提起一部上訴，本院於111年1月25
日言詞辯論終結，判決如下：
    主      文
上訴駁回。
第二審訴訟費用由上訴人負擔。
    事實及理由
一、上訴人主張：伊為訴外人楊聖德（下稱其名，民國109年8月
     19日死亡）之父，楊聖德與被上訴人於105年間成立收養，
    並經法院裁定認可收養。惟被上訴人係為圖謀伊之財產，與
    楊聖德均無成立收養關係之真意。又被上訴人經醫師鑑定為
    輕度智能不足，心理年齡介於9至12歲間，與限制行為能力
    人無異，亦無與楊聖德成立收養關係之意思能力，其與楊聖
    德間收養關係並不存在。因被上訴人與楊聖德間之收養關係
    存否不明，致伊與被上訴人間之身分關係存有不安之狀態，
    而此不安之狀態得以判決除去之，爰提起本訴，求為判決確
    認被上訴人與楊聖德之收養關係不存在等語（未繫屬本院部
    分，非本院審理範圍，不另贅述）。
二、被上訴人則以：第三人提起確認收養關係不存在之訴，應以
    收養人與被收養人為被告，當事人始為適格，本件收養人楊
    聖德已經死亡，上訴人僅以伊為被告提起本件訴訟，當事人
    顯非適格，且欠缺確認之利益，楊聖德生前既未曾主張收養
    無效，基於維持法秩序之安定及避免舉證上之困難，亦應不
    許上訴人提起。又伊為未受監護宣告或輔助宣告之成年人，
    有完全之行為能力，意思表達能力亦無礙，與楊聖德合意成
    立收養關係，純係為與楊聖德建立親子關係，無不良企圖，
    並經法院裁定認可收養等語，資為抗辯。
三、原審為上訴人全部敗訴之判決，上訴人不服，提起一部上訴
    ，上訴聲明：㈠原判決關於駁回上訴人後開第二項之訴部分
    廢棄。㈡確認被上訴人與楊聖德間之收養關係不存在。被上
    訴人答辯聲明：上訴駁回。
四、按確認收養關係存在或不存在事件，依家事事件法第法第3
    條第1項第4款規定，為甲類家事訴訟事件。該事件由第三人
    提起者，除別有規定外，以訟爭身分關係當事人雙方為共同
     被告；其中一人已死亡者，以生存之他方為被告，為家事
    事件法第39條第2項所明定。查上訴人於110年1月20日訴請
    確認楊聖德與被上訴人間之收養關係不存在，斯時楊聖德已
    死亡，則上訴人以生存之被上訴人為被告，提起本件訴訟，
    依上開規定，其當事人即為適格。
五、次按，就法律所定收養關係有爭執，而有即受確認判決之法
    律上利益者，得提起確認收養關係存在或不存在之訴，為家
    事事件法第67條第1項所明定。所謂即受確認判決之法律上
    利益，係指法律關係之存否不明確，原告主觀上認其在法律
    上之地位有不安之狀態存在，且此種不安之狀態，能以確認
    判決將之除去者而言（最高法院52年台上字第1240號裁判意
    旨參照）。上訴人為楊聖德之父，主張被上訴人利用收養制
    度之法律漏洞圖謀繼承其財產，自始並無被收養之真意，其
    亦無與被上訴人有任何親屬關係。查上訴人為楊聖德第二順
    序繼承人，且楊聖德之第一順序繼承人僅被上訴人一人，倘
    被上訴人與楊聖德間之收養關係不存在，上訴人即得繼承楊
    聖德之遺產；另倘楊聖德與被上訴人間收養關係存在，則依
    民法第1077條第1項規定，兩造間之親屬關係即與親生子女
    相同，因楊聖德與被上訴人之收養關係存否不明，致上訴人
    間私法上之親屬及繼承關係處於不安之狀態，而此不安之狀
    態得以確認判決除去之，故上訴人提起本件訴訟，有即受確
    認判決之法律上利益。
六、本院判斷如下：
　㈠按收養應以書面為之，並向法院聲請認可，為民法第1079條
    第1項所明定。其立法理由為收養係建立擬制親子關係之制
    度，為昭慎重，自應以書面為之，且由國家積極介入干 涉
    ，以杜弊害（立法理由參照）。又收養係以發生親子身分關
    係為目的之要式契約行為，必收養者與被收養者間有創設親
    子關係之「合意」，始能成立，民法第1079條所定收養應備
    之「書面」，自係指雙方當事人以成立收養關係為內容所為
    意思表示合致之文書。查被上訴人與楊聖德於105年5月3日
    檢附收養契約暨收養同意書等相關文件，共同具狀向臺灣新
    竹地法院（下稱新竹地院）聲請認可收養，經該院以105年
    度司養聲字第39號（下稱收養事件）受理，被上訴人與楊聖
    德於收養事件均到庭，向法院明確表達被收養及收養之意願
    ，楊聖德陳稱：伊在被上訴人國中時認識被上訴人，被上訴
    人就讀高中時與伊同住，伊有留房間及家中鑰匙給被上訴人
    。伊無小孩，認為被上訴人可靠，有些事情都會請被上訴人
    幫忙，伊生病要有親人簽名，確定要收養被上訴人等語（見
    收養事件一審卷第31至32頁正反面）。被上訴人則陳稱：與
    楊聖德認識很久，楊聖德像父親般照顧伊，楊聖德也需要被
    照顧，同意被楊聖德收養等語（見同上卷第32頁正反面），
    並經第一審法院裁定認可收養。嗣楊聖德因被上訴人之祖母
    劉陳新琳（下稱其名）於收養程序中死亡，恐收養影響被上
    訴人對劉陳新琳之繼承權而起抗告，經抗告法院調查並斟酌
    相關事證，認被上訴人與楊聖德自成立收養契約至106年1月
    25日抗告法院訊問時，均有成立收養之合意，並無真摯反悔
    或拒絕或終止收養之真意，且有相互照顧、共同生活之事實
    ，而駁回抗告確定等情，業據本院依職權調取收養事件全卷
    審認無訛，亦有卷附新竹地院裁定足參（見原審養聲卷第12
    至15頁），堪認楊聖德與被收養人間確有透過收養建立親子
    關係之合意及真意。
  ㈡上訴人雖以被上訴人及楊聖德於收養事件中表達之意見、抗
    告理由及被上訴人之心智能力，主張被上訴人企圖利用收養
    制度圖謀上訴人之財產，無為收養之意思能力或真意，及楊
    聖德無辨識收養之能力、收養係遭誘騙云云。惟查：
　⒈楊聖德於一審法院裁定認可收養後，因劉陳新琳於收養事件
    程序進行中死亡，恐收養影響被上訴人對劉陳新琳之繼承權
    而提起抗告，希望暫緩收養，被上訴人亦提出相同理由之抗
    告狀（見原審親字卷第23頁），然抗告法院經調查並斟酌楊
    聖德與被上訴人之抗告理由後，認楊聖德與被上訴人間自收
    養契約成立至抗告法院調查時，均有成立收養之合意，並無
    真摯反悔或拒絕或終止收養之真意，已如前述。又被上訴人
    之生父於101年間死亡（見收養事件一審卷第14頁），劉陳
    新琳於105年5月22日死亡（見收養事件抗告卷第10頁），楊
    聖德及被上訴人因不瞭解收養是否影響被上訴人對劉陳新琳
    之繼承權，因而對於一審法院認可收養裁定提起抗告，向法
    院表明：希望被上訴人取得原生家庭祖母之遺產，欲終止或
    暫緩收養等語，應僅係為保障被上訴人可取得之繼承權益，
    就收養並無反悔、拒絕或終止收養之真意。而劉陳新琳在收
    養事件程序進行中死亡，本非被上訴人所得預見，被上訴人
    於繼承事實發生後，欲保有繼承權，本無可議，且與上訴人
    之財產無涉，上訴人據此主張被上訴人企圖利用收養制度圖
    謀其財產云云，洵無可取。至於上訴人在楊聖德生前為其繳
    納安養費用，或楊聖德保單保險受益人之變更，及楊聖德死
    亡後，被上訴人及其母親何罄（下稱其名）因繼承楊聖德遺
    產，對上訴人提起刑事告訴，均不足為被上訴人有利用收養
    制度企圖之證明，故聲請調取楊聖德相關保險資料，核無必
    要。
　⒉收養事件抗告法院於105年10月11日詢問楊聖德及被收養人請
    求及事實理由，楊聖德答稱略以：要收養但被上訴人親生祖
    母過世，怕影響其繼承權利。被上訴人則答稱：今年5月1日
    過世。法官接續詢問：收養認可為5月2日，應該知道收養效
    果？楊聖德答以我們就是「不清楚法律規定」等語（見收養
    事件抗告卷第19頁），觀其筆錄前後之文義，楊聖德及被上
    訴人想表達的應是不瞭解收養是否影響被上訴人對劉陳新琳
    之繼承權，並非不清楚收養之法律效果，且法院亦已告知收
    養會發生法律上之父母子女關係（見同上卷第20頁），故上
    訴人以此主張楊聖德對於收養契約必要之點認識有所欠缺，
    收養意思表示合致有疑，或楊聖德與家人關係密切，却於系
    爭收養事件中陳稱收養目的是要有人簽字等語，係遭人誘騙
    提出收養聲請云云，均無可取。又上訴人所舉證人張敏麗證
    稱：楊聖德收養被上訴人，法院寄來裁定書才知道。伊未與
    楊聖德討論過收養相關事宜等語 (見原審養聲卷第241、246
    至247頁）。證人王隆章證稱：伊沒有參與過楊聖德收養小
    孩之事，沒聽楊聖德說不要收養被上訴人或要終止收養等語
     （見原審養卷第261至262頁），及張敏麗、王隆章其餘證
    述楊聖德與被上訴人及其家人相處等節（見原審養聲卷第23
    8至262頁），均不足證明楊聖德與被上訴人間無成立收養之
    合意及真意。
　⒊被上訴人77年生，高中畢業並考有汽機車駕照（見原審親字
    卷第126至127頁），於收養時已係28歲之成年人，且未曾受
    監護或輔助宣告，有完全之行為能力。而依其聲請收養時檢
    附之健康檢查表顯示，其於104年5月28日之精神狀態（簡易
    對談性評估）並無異狀（見收養事件一審卷第18頁）；其於
    收養事件到庭明確表示楊聖德像父親般照顧伊，楊聖德也需
    要被照顧，同意被楊聖德收養，已如前述，另於110年11月1
    5日在本院陳稱：楊聖德非常照顧伊，伊與楊聖德像父子一
    樣等語（見本院卷第237至238頁），且對於本院所詢相關問
    題，均能理解並清楚且適切的答覆（見本院卷第237至239頁
    ），堪認被上訴人對於與楊聖德透過收養建立親子關係之合
    意及認知能力，不受其領有身心障礙手冊影響。況被上訴人
    在95年、97年雖經診斷為輕度智能不足，智商介於該智力測
    驗的平均值以下二個標準差至三個標準差（含）之間，或成
    年後心理年齡介於9歲至12歲之間，在特殊教育下可部分獨
    立自理生活，及從事半技術性或簡單技術性工作的輕度智能
    不足，有新竹縣政府檢送之身心障礙鑑定表（下稱鑑定表）
    足參（見原審養聲卷第214至233頁），然該鑑定表僅係被上
    訴人申請身心障礙證明所為，並非為鑑定被上訴人意思表達
    或辨識意思表示效果之能力。故被上訴人有無收養之意思能
    力及真意，自應以其收養當時之狀態認定之，被上訴人有無
    向法院表明領有身心障礙手冊之事實，並無礙於法院依調查
    結果所為之判斷及認定。上訴人主張被上訴人刻意隱瞞領有
    身心障礙證明，影響法院之考量評估，及被上訴人無與楊聖
    德成立收養之合意能力云云，洵無可取。
　⒋收養事件於106年3月22日確定，而何罄於108年間向法院聲請
    宣告楊聖德為受監護宣告之人，上訴人出具同意書推舉被上
    訴人為會同開具財產清冊之人，嗣被上訴人經法院裁定選任
    為楊聖德之監護人等情，亦有卷附同意書、監護宣告裁定足
    參（見原審親字卷第51、129至132頁）。上訴人復於同年12
    月間同意被上訴人為楊聖德之第二緊急聯絡人，亦有卷附文
    書可參（見原審親字卷第52頁），倘上訴人認為楊聖德無收
    養被上訴人之真意，抑或被上訴人有圖謀楊聖德或其財產之
    企圖，衡情應無可能同意推舉被上訴人為楊聖德之會同開具
    財產清冊之人，或同意被上訴人為楊聖德之緊急聯絡人。上
    訴人雖提出診斷證明書（見原審養聲卷第83頁），主張出具
    同意書係遭何罄逼迫所為，然上訴人為何罄之公公，且為經
    濟上强勢者，又尚有其他子女，倘其遭何罄逼迫簽立同意書
    ，亦無在楊聖德死亡（109年8月19日）前保持沈默之必要，
    故其前開主張，不足憑採。　　
七、綜上所述，楊聖德與被上訴人確有收養之合意及真意，上訴
　　人請求確認楊聖德與被上訴人間之收養關係不存在，為無理
　　由，不應准許。從而，原審為上訴人敗訴之判決，並無不合
　　。上訴論旨指摘原判決此部分不當，求予廢棄改判，為無理
　　由，應駁回其上訴。
八、本件事證已臻明確，兩造其餘之攻擊或防禦方法及所用之證
    據，經本院斟酌後，認為均不足以影響本判決之結果，爰不
    逐一論列，附此敘明。
九、據上論結，本件上訴為無理由，依民事訴訟法第449條第1項
    、第78條，判決如主文。
中　　華　　民　　國　　111 　年　　2 　　月　　15　　日
                    家事法庭
                        審判長法  官  王怡雯
                              法  官  王育珍
                              法  官  吳素勤
正本係照原本作成。
如不服本判決，應於收受送達後20日內向本院提出上訴書狀，其
未表明上訴理由者，應於提出上訴後20日內向本院補提理由書狀
（均須按他造當事人之人數附繕本）上訴時應提出委任律師或具
有律師資格之人之委任狀；委任有律師資格者，另應附具律師資
格證書及釋明委任人與受任人有民事訴訟法第466 條之1第1項但
書或第2項所定關係之釋明文書影本。如委任律師提起上訴者，
應一併繳納上訴審裁判費。
中　　華　　民　　國　　111 　年　　2 　　月　　16　　日
　　　　　　　　　　　    　　書記官  林敬傑